---
title: "Documentación de mi Proyecto"
format: 
  gfm:
    toc: true
    number-sections: true
execute:
  message: false
  warning: false
  echo: false
---



# simulacion financiera

Creación de una cartera de clientes usando PySpark para entrenamiento de modelos economicos e implementación de data-streaming y MLOps.

# Representacion de la información geo-referenciada.

A continuación presentamos la información agregada de distintos indices económicos en México, Estos coeficientes nos permitirán darle realismo nuestro producto, diferenciándolo de un producto puramente informático.

Esas variables nos permitirán perfilar clientes y productos de cualquier tipo para simular de forma "real" una base de datos con diferentes operaciones, transacciones y registros de interés educativo.



```{r}
#| eval: false
#| echo: false
#| message: false
#| warning: false

library(data.table)
library(arrow)
library(h3jsr) # Requerido para la indexación espacial
library(sf)

DENUE_MICRO <- as.data.table(read_parquet("data/processed/DENUExCENECO.parquet"))

# -------------------------------------------------------------------------
matriz_coords <- as.matrix(DENUE_MICRO[, .(longitud, latitud)])

lvl  <- 8
for (lvl in 3){
    DENUE_MICRO[, H3_Index := point_to_cell(matriz_coords, res = lvl)]
  
    DENUE_MICRO[, Densidad_Unidades := .N, by = H3_Index]
    DENUE_MICRO[, Log_Densidad := log(Densidad_Unidades + 1)]
    DENUE_MICRO[, Factor_Hacinamiento := 1 + ( (Log_Densidad - min(Log_Densidad)) / 
                                                 (max(Log_Densidad) - min(Log_Densidad)) ) * 0.5]
    
    # B) Componente de Capacidad
    DENUE_MICRO[, Friccion_Cap := fifelse(is.na(H001A) | H001A == 0, 1.00, exp(-0.02 * H001A))]
    DENUE_MICRO[, Friccion_Cap := pmax(Friccion_Cap, 0.05)]
    
    # C y D) Fusión y Re-escalamiento
    DENUE_MICRO[, Friccion_Base := Friccion_Cap * Factor_Hacinamiento]
    DENUE_MICRO[, Friccion_Base := (Friccion_Base - min(Friccion_Base)) / 
                  (max(Friccion_Base) - min(Friccion_Base))]
    
    DENUE_MICRO[, c("Densidad_Unidades", "Log_Densidad", "Factor_Hacinamiento", "Friccion_Cap") := NULL]
    
    # -------------------------------------------------------------------------
    # 2. Generación de Vulnerabilidad al Efectivo (is_cash)
    DENUE_MICRO[, cash_base := fcase(
      substr(codigo_act, 1, 2) %in% c("46", "72", "81"), 1.0,  
      substr(codigo_act, 1, 2) %in% c("43", "48", "49"), 0.5,  
      substr(codigo_act, 1, 2) %in% c("31", "32", "33", "51", "52", "55"), 0.1, 
      default = 0.3 
    )]
    
    DENUE_MICRO[, is_cash := cash_base * exp(-0.01 * H001A)]
    DENUE_MICRO[, is_cash := pmax(is_cash, 0.05)] 
    DENUE_MICRO[, cash_base := NULL]
    
    # -------------------------------------------------------------------------
    # 3. Generación de Motores (is_ancla) y Volatilidad (is_espuma)
    DENUE_MICRO[, is_ancla := fcase(
      is.na(H001A) | H001A == 0, 0.0,
      H001A >= 100, 1.0, 
      substr(codigo_act, 1, 3) == "462" & H001A >= 30, 1.0, 
      substr(codigo_act, 1, 3) %in% c("611", "622") & H001A >= 50, 1.0,
      substr(codigo_act, 1, 3) == "522" & H001A >= 20, 1.0,
      default = 0.0
    )]
    
    DENUE_MICRO[, is_espuma := fcase(
      is.na(H001A) | H001A == 0, 1.0, 
      H001A <= 5 & substr(codigo_act, 1, 2) %in% c("46", "72", "81"), 1.0, 
      default = 0.0        
    )]
    
    # -------------------------------------------------------------------------
    # 4. Entropía y Mixed-Use (Simplificado a un solo nivel H3)
    # A) Entropía Sectorial por Hexágono
    aux_entropia <- DENUE_MICRO[H001A > 0, .(PerOcu_Rama = sum(H001A, na.rm = TRUE)),
                                      by = .(H3_Index, RAMA = substr(codigo_act, 1, 4))]
    aux_entropia[, P_s := PerOcu_Rama / sum(PerOcu_Rama), by = H3_Index]
    idx_entropia_h3 <- aux_entropia[, .(Indice_Entropia = -sum(P_s * log(P_s))), by = H3_Index]
    # B) Mixed-Use Ponderado por Fricción
    aux_mixed <- DENUE_MICRO[, .(Num_Unidades = .N,
                                 Friccion_Prom = mean(Friccion_Base)),
                             by = .(H3_Index, SECTOR = substr(codigo_act, 1, 2))]
    aux_mixed[, M_c := Num_Unidades / sum(Num_Unidades), by = H3_Index]
    idx_mixed_h3 <- aux_mixed[, .(Mixed_Use_Score = (1 - sum(M_c^2)) * mean(Friccion_Prom)), by = H3_Index]
    
    # -------------------------------------------------------------------------
    # 5. Agregación Maestra (El nodo espacial definitivo es H3_Index)
    TABLA_CLUSTERS <- DENUE_MICRO[, .(
      # 1. Variables de Volumen
      Pob_Flotante = sum(H001A, na.rm = TRUE),      Masa_Salarial = sum(J000A, na.rm = TRUE),
      # 2. Variables de Riesgo y Estructura
      Indice_Zombificacion = 1 - (sum(H001A > 0, na.rm = TRUE) / .N),
      Vuln_Efectivo = sum(is_cash * H001A, na.rm = TRUE) / sum(H001A + 1e-9, na.rm = TRUE),
      
      # 3. Componentes para Índices Ponderados
      Tot_Ancla  = sum(H001A * is_ancla, na.rm = TRUE),      Tot_Espuma = sum(H001A * is_espuma, na.rm = TRUE),
      
      # 4. Parámetros de Atracción y Fricción
      Lat_polo = sum(latitud * H001A, na.rm = TRUE) / sum(H001A + 1e-9, na.rm = TRUE),
      Lon_polo = sum(longitud * H001A, na.rm = TRUE) / sum(H001A + 1e-9, na.rm = TRUE),
      FAC_SOCECO = log10(1 + sum(J000A, na.rm = TRUE)) * 0.05,
      VAL_FRIC   = sum(Friccion_Base * H001A, na.rm = TRUE) / sum(H001A + 1e-9, na.rm = TRUE)
    ), by = .(H3_Index)]
    
    # Cálculo de Índices derivados
    TABLA_CLUSTERS[, Tasa_Resiliencia := log(1 + fifelse(Tot_Espuma == 0, Tot_Ancla, Tot_Ancla / Tot_Espuma))]
    TABLA_CLUSTERS[, c("Tot_Ancla", "Tot_Espuma") := NULL]
    
    # Fusión con los índices de diversidad
    TABLA_CLUSTERS[idx_entropia_h3, Indice_Entropia := i.Indice_Entropia, on = "H3_Index"]
    TABLA_CLUSTERS[idx_mixed_h3, Mixed_Use_Score := i.Mixed_Use_Score, on = "H3_Index"]
    
    # Relleno de NAs estructurales y limpieza
    cols_idx <- c("Indice_Entropia", "Mixed_Use_Score")
    TABLA_CLUSTERS[, (cols_idx) := lapply(.SD, function(x) fifelse(is.na(x), 0, x)), .SDcols = cols_idx]
    
    # Filtro final: Conservar polígonos válidos con actividad económica comprobable
    TABLA_CLUSTERS <- TABLA_CLUSTERS[!is.na(H3_Index) & Indice_Entropia > 0 & Pob_Flotante > 0]
    write.csv(TABLA_CLUSTERS, file=paste0("data/processed/MasasEconomicas H3-",lvl,".csv"), row.names=FALSE)
}
rm(matriz_coords) # Limpiamos la matriz de la memoria

```




```{r}
#| echo: false
#| message: false
#| warning: false

# 1. Cargar las librerías necesarias
require(data.table)
require(sf)
require(ggplot2)
require(h3jsr) # Indispensable para interpretar los códigos H3


lvl <- 4


TABLA_CLUSTERS   <- as.data.table(read.csv(file=paste0("data/processed/MasasEconomicas H3-", lvl, ".csv")))

# 2. Extraer los IDs únicos y convertirlos a polígonos sf
# Usamos cell_to_polygon() que es la función moderna de h3jsr para esto.
# simple = FALSE nos devuelve un data.frame espacial (sf) en lugar de una lista suelta.
poligonos_h3 <- cell_to_polygon(TABLA_CLUSTERS$H3_Index, simple = FALSE)

# Nota: El objeto 'poligonos_h3' tendrá una columna llamada "h3_index" (en minúsculas) 
# y otra columna llamada "geometry".

# 3. Unir (Join) la tabla espacial con tus datos económicos
# Es SUPER IMPORTANTE poner el objeto 'sf' primero (x = poligonos_h3) 
# para que el resultado final siga siendo un mapa y no pierda sus propiedades espaciales.
mapa_completo <- merge(
  x = poligonos_h3, 
  y = TABLA_CLUSTERS, 
  by.x = "h3_address",    # Nombre de la columna en el objeto sf de h3jsr
  by.y = "H3_Index",    # Nombre de la columna en tu data.table
  all.x = TRUE
)
```

## Entropía de Shanon

Valores cercanos a 0 indican monompolio sectorial (segun codigos SCIAN).


```{r}
#| echo: false
#| message: false
#| warning: false

# 4. Graficar con ggplot2
# Vamos a graficar la Población Flotante como ejemplo, usando una escala logarítmica 
# para que los valores extremos no opaquen al resto.
ggplot(data = mapa_completo) +
  geom_sf(aes(fill = Masa_Salarial ), color = "white", linewidth = 0.1) +
  scale_fill_viridis_c(
    option = "magma", 
    trans = "log10", # Usa pseudo_log por si tienes valores en 0
    name = "Masa salarial latente (log10)"
  ) +
  theme_void() + # Quita las coordenadas de fondo para que se vea como un mapa limpio
  labs(
    title = paste("Masa salarial latente - H3 Nivel", lvl),
    subtitle = "Simulación Geofinanciera"
  )
```
## Entropía de Shanon

Valores cercanos a 0 indican monompolio sectorial (segun codigos SCIAN).



```{r}
#| echo: false
#| message: false
#| warning: false

ggplot(data = mapa_completo) +
  geom_sf(aes(fill = Indice_Entropia), color = "white", linewidth = 0.1) +
  scale_fill_viridis_c(
    option = "magma",#     trans = "log10", # Usa pseudo_log por si tienes valores en 0
    name = "Entropía"
  ) +
  theme_void() + # Quita las coordenadas de fondo para que se vea como un mapa limpio
  labs(
    title = paste("Mapa de Entropía de Shanon - H3 Nivel", lvl),
    subtitle = "Simulación Geofinanciera"
  )



```
## Tasa de Resiliencia

Valores Menores a 1 indican fragilidad crisis.


```{r}
#| echo: false
#| message: false
#| warning: false

ggplot(data = mapa_completo) +
  geom_sf(aes(fill = Tasa_Resiliencia ), color = "white", linewidth = 0.1) +
  scale_fill_viridis_c( option = "magma", trans = "log10", # Usa pseudo_log por si tienes valores en 0
    name = "Tasa de Resiliencia (log10)"
  ) +
  theme_void() + # Quita las coordenadas de fondo para que se vea como un mapa limpio
  labs(
    title = paste("Mapa de Tasa de Resiliencia - H3 Nivel", lvl),
    subtitle = "Simulación Geofinanciera"
  )
```

```{r}
#| eval: false
#| echo: false
#| message: false
#| warning: false


library(ggplot2)

ggplot() +
  geom_sf(data = res1, aes(fill = H001A), alpha = 0.4) +# Capa 1: Base (ej. Resolución 7)
  geom_sf(data = res2, aes(fill = H001A), alpha = 0.6) +# Capa 2: Intermedia (ej. Resolución 8)
  geom_sf(data = res3, aes(fill = H001A), alpha = 0.8) +# Capa 3: Superior (ej. Resolución 9)
  geom_sf(data = mexico, fill = NA, color="green") +# Capa 1: Base (ej. Resolución 7)
  coord_sf(xlim = Xlims, ylim = Ylims) + 
  scale_fill_viridis_c(option = "magma", name = "H001A (Log)") + 
  labs(title = "Comparativa de resoluciones H3")


ggplot() +
  # 1. Fondo territorial claro y limpio
  geom_sf(data = mexico, fill = "#F4F6F6", color = "#D5DBDB") + 
  # 2. Malla Macro (Res 7) muy sutil (usar linewidth en vez de size en versiones nuevas de R)
  geom_sf(data = res1, fill = NA, color = "#ABB2B9", linewidth = 0.4) + 
  # 3. Capa Micro (Res 9)
  geom_sf(data = res3, aes(fill = H001A), color = NA) + 
  coord_sf(xlim = Xlims, ylim = Ylims) + 
  # Usar "viridis" o "plasma" sobre fondo blanco resalta mucho más
  scale_fill_viridis_c(    option = "magma", 
    trans = "log10", # Tolera los ceros sin romper el mapa
    na.value = "transparent", # Si hay NAs, que no pinten manchas negras
    name = "Empleados\n(H001A)"  ) + 
  theme_void() +   theme(
    panel.background = element_rect(fill = "white", color = NA),
    legend.position = "right"
  ) +  labs(title = "Densidad de Personal Ocupado (Nivel 9)")

# st_write(data_h3_9, "denue_h3_res9.gpkg")


```


